臺灣高等法院民事判決　　　　　　　　96年度家上更(一)字第3號
上　訴　人　乙○○
即反訴被告
訴訟代理人　方智雄律師
被上訴人　　高惠美 （HUEI MEI KAO）
即反訴原告
訴訟代理人　陳銘堂律師
上列當事人間請求離婚等事件，上訴人對於中華民國95年1 月27
日臺灣臺北地方法院93年度婚字第1157號第一審判決提起上訴，
經最高法院第1 次發回更審，本院於96年10月30日言詞辯論終結
，判決如下：
    主  文
原判決廢棄。
確認上訴人與被上訴人間之婚姻關係不成立。
第一、二審及發回前第三審訴訟費用由被上訴人負擔。
反訴原告之訴駁回。
反訴訴訟費用由反訴原告負擔
    事實及理由
壹、程序方面：
一、按兩願離婚一經合法成立，其婚姻關係即從此消滅，無待於
    法院為宣告離婚之判決，故當事人就兩願離婚是否合法成立
    有爭執，而提起訴訟時，雖其訴之聲明求為離婚之判決，仍
    應認其係以兩願離婚為理由，而請求確認其婚姻關係消滅，
    自係民事訴訟法第五百六十四條第一項所謂確認婚姻不成立
    之訴（參照最高法院33年上字第4885號判例）；又「確認婚
    姻成立或不成立」，自字面解釋，雖與「確認婚姻關係存在
    或不存在」尚屬有間，然在實務上，如當事人就兩願離婚是
    否無效有爭執為原因，而訴求確認婚姻關係存在或不存在，
    亦認屬於民事訴訟法第568 條第1 項所謂確認婚姻成立或不
    成立之訴，此細繹最高法院33年上字第4885號判例意旨可以
    明瞭（最高法院73年台上字第3389號裁判意旨可資參照）。
    查，上訴人在原審起訴及提起上訴時，先位聲明均為確認上
    訴人與被上訴人間之「婚姻關係不存在」（見原審卷第48頁
    、本院前審卷第23頁），嗣於本院審理中，更改先位聲明為
    確認上訴人與被上訴人間之「婚姻關係不成立」（見本院卷
    第43頁），被上訴人認此為訴之變更，並表示不予同意（見
    本院卷第57頁），惟上訴人主張之基礎事實均係以兩造間兩
    願離婚是否合法成立有爭執為由，請求確認兩造間之婚姻關
    係消滅，且依前揭說明，「確認婚姻關係不存在」之訴，亦
    認屬於「確認婚姻關係不成立」之訴，則上訴人將原先位聲
    明「確認上訴人與被上訴人間之『婚姻關係不存在』」，更
    改為「確認上訴人與被上訴人間之『婚姻關係不成立』」，
    應認僅係更正聲明，非屬訴之變更，合先敘明。
二、次按婚姻無效、確認婚姻成立或不成立、撤銷婚姻、離婚或
    夫妻同居之訴，得合併提起，或於第一審或第二審言詞辯論
    終結前，為訴之變更、追加或提起反訴，民事訴訟法第572
    條第1 項定有明文。被上訴人於上訴人提起第二審上訴後，
    以上訴人為被告，提起夫妻同居之訴等反訴（見本院前審卷
    第83頁、本院卷第27頁），與上開規定相符，亦應予准許。
貳、實實方面
一、本訴部分：
  (一)上訴人主張：伊與被上訴人於62年4 月12日簽立離婚同意書
    ，經證人黃水成、甲○○簽名蓋章見證，依修正前民法第
    1050條規定，已發生離婚效力，兩造婚姻關係已不存在；縱
    認兩造離婚不生效力，惟兩造於62年4 月12日協議離婚後，
    即不再同居；被上訴人於75年7 月15日獨自攜子赴美定居，
    並於76年6 月27日將戶籍遷出國外，迄今30餘年，兩造間均
    無實質之夫妻關係，已構成民法第1052條第1 項第5 款惡意
    遺棄、第2 項難以維持婚姻關係之重大離婚事由等情，先位
    聲明確認兩造間之婚姻關係不成立；備位聲明准許兩造離婚
    。
  (二)被上訴人則以：伊是一時玩笑而於離婚同意書上簽名，並無
    離婚之真意。伊不認識離婚同意書上所載之證人甲○○，甲
    ○○簽名時亦未徵詢伊是否確有離婚之意。兩造間個性並無
    不合，且兩造為長子羅壹前途，決定由被上訴人同赴美國照
    料，在美國的生活費均由上訴人匯給，伊多次有返台之意，
    惟上訴人以子女學業與機票費用為由，不贊同伊攜子返台，
    改由上訴人赴美相聚。自87年10月11日起至93年11月24日間
    ，伊有7 次返台紀錄，上訴人亦赴美相聚25次。嗣子女成年
    ，學業告一段落後，伊為返台與上訴人共同生活，在取得上
    訴人同意後，出售美國房屋等語，資為抗辯。
  (三)原審判決駁回上訴人之訴，上訴人不服，聲明上訴。求為：
    原判決廢棄。先位聲明：確認上訴人與被上訴人間之婚姻關
    係不成立。備位聲明：准上訴人與被上訴人離婚。被上訴人
    答辯聲明則為：上訴駁回。
  (四)上訴人主張兩造曾於62年4 月12日在離婚同意書上簽名，該
    離婚同意書上並有證人黃水成、甲○○兩人之簽名。嗣被上
    訴人於75年7 月15日獨自攜子羅壹離台赴美定居，並於76年
    6 月27日將戶籍遷出國外，迄93年11月24日始返台設籍於台
    北市松山區○○○路155 巷13號3 樓之事實，業據其提出離
    婚同意書、被上訴人入出國日期證明書及戶籍謄本（分見原
    審卷第16頁、第7 頁、第9 頁、第10頁）為證，並為被上訴
    人所不爭，自堪信為真實。是本件兩造之爭點厥為(一)系爭離
    婚同意書有無具備協議離婚之法定要件？(二)兩造間有無民法
    第1052條第1 項第5 款、及第2 項請求裁判離婚之事由？
  (五)本院得心證之理由：
    (1)系爭離婚同意書有無具備協議離婚之法定要件？
      按兩願離婚，應以書面為之，並應有2 人以上證人之簽
        名，74年6 月3 日修正前民法第1050條定有明文。該條
        雖於74年6 月3 日修正為「兩願離婚，應以書面為之，
        有2 人以上證人之簽名並應向戶政機關為離婚之登記」
        ，惟按關於親屬之事件，其在修正前發生者，不適用修
        正後之規定，民法親屬編施行法第1 條亦定有明文。故
        對發生於修正前之兩願離婚，是否合法生效，仍應以修
        正前之規定為判斷基礎。次按兩願離婚書據關於證人之
        蓋章，依民法第1050條之規定，並未限定須與書據作成
        同時為之，亦不限於協議離婚時在場，或與當事人熟識
        之人始得為證人，只要親見或親聞雙方當事人確有離婚
        真意之人，即得為證人。故簽名於離婚書面之證人，縱
        與當事人素不相識，其名章縱為離婚書據作成後聲請登
        記前所加蓋，亦不得執是而指為與法定方式不合，兩願
        離婚之效力亦不因此而受影響（最高法院68年台上字第
        3792號、42年台上字第1001號、28年上第353 號判例意
        旨參照）。
      上訴人主張兩造於62年4 月12日簽具離婚同意書，並經
        證人黃水成、甲○○簽名見證，業據提出與陳述內容相
        符之離婚同意書為證（見原審卷第16頁）。被上訴人雖
        辯稱其不認識離婚同意書上之證人甲○○，與證人黃水
        成雖係同班同學，但30餘年來互不往來，證人甲○○、
        黃水成簽名時均未徵詢其是否確有離婚之意云云。惟查
        ：
        1.系爭離婚同意書係由被上訴人簽名（見原審卷第60頁
          ）；簽署離婚同意書當天黃水成在場（見本院前審卷
          第21頁）；離婚同意書係由被上訴人書寫，兩造與證
          人黃水成是東吳大學法律系同班同學，甲○○則為法
          律系隔壁班同學（見本院前審卷第110 頁），此均為
          被上訴人自承在卷，且依上開判例意旨，證人甲○○
          、黃水成只要親見或親聞兩造確有離婚真意即可，並
          不須與雙方當事人熟識為必要。
        2.證人黃水成證稱：「（問：﹝提示離婚同意書﹞是否
          你簽名？）是的，我和兩造是同學，兩造畢業才結婚
          ，我和兩造住在同一條街，所以原告（即上訴人）只
          要和被告（即被上訴人）吵架，就會來找我評理，兩
          造吵架的頻率很高，有時候還會打架打到受傷，一段
          時間後，兩造認為無法繼續婚姻，簽名時是在原告的
          家中，當時兩造在場，當時兩造都有表示要離婚的意
          思，我有問過兩造是否要離婚，所以我才同意蓋章。
          那時候我簽的時候沒有和甲○○同時簽，是我先簽，
          甲○○後簽名」（見原審卷第67背面-68 頁）。
        3.證人甲○○證稱：「（問：62年4 月12日上訴人與被
          上訴人協議離婚時你在場？）當時我有在場，是在台
          北市○○街上訴人住處，…因我有事情先離開，我是
          在離婚協議書上看好完成了才簽名，我簽名時那份協
          議書上兩造就已經簽好名，我是在62年4 月13日簽名
          的」（見本院卷第53頁）、「我是…第2 天簽名的…
          （問：誰通知你赴現場簽字的？）62年4 月12日那天
          我就在現場，當時兩造、黃水成及我4 人都有在現場
          ，他們講離婚的事我在旁邊，之後我有事，我就先走
          ，第2 天，忘記是羅先生或是高小姐通知我，他們說
          離婚需要2 個證人，要我去南美咖啡廳簽字，我去的
          時候兩造都在」（見本院卷第86頁）、「（問：你當
          初簽這張協議書時，確知兩造有離婚之合意？）當時
          有確認，因他們感情已經不好了，被上訴人寫好這份
          離婚協議書，我看了之後，被上訴人沒有提出反對意
          見，我就簽名」（見本院卷第53頁背面）、「（問：
          簽字當時有無向兩造再確認是否要離婚？）簽字當時
          兩造都在，而且離婚證書兩造也有已經簽名了，我下
          意識當然（認為）兩造有離婚之意思，所以我就沒有
          再問」（見本院卷第86頁）。
        4.證人甲○○於原法院94年11月10日言詞辯論時雖又證
          稱：「…那時候我沒有碰到過被告（指被上訴人），
          我沒有問過被告是否有離婚的意願」（見原審卷第67
          頁反面），惟證人甲○○於當天即明白證稱：「那時
          候兩造已經鬧到要離婚鬧得很厲害，所以就找我簽名
          ，那時候我在咖啡廳簽名的。當時原告（指上訴人）
          和我在場，我記憶中『被告（指被上訴人）有來可是
          又走掉』…那天原告告訴我他已經和被告約定好要離
          婚，所以我才簽名」等語（見原審卷第67頁背面）；
          本院訊問時復證稱：「我是兩造很好的同學，我只記
          得我是在兩造簽好離婚協議書後第2 天簽名的，細節
          部分我已經不復記憶」、「（問：為何於94年11月10
          日證稱：記憶中被告（高惠美）有來，可是又走掉，
          我當場沒有看到被告（高惠美）簽名…，那時候我沒
          有碰到過被告？）原審當時詢問太匆忙，記憶有點搞
          不清楚，事實上當天我在兩造面前簽完字之後，高惠
          美才離席…」（見本院卷第86頁反面）。衡諸本案待
          證事實係發生於64年4 月12、13日間，地點又橫跨台
          北市○○街上訴人住處及南美咖啡廳2 處，迄於原法
          院第1 次詢問証人甲○○之94年11月10日，已有30餘
          年，証人甲○○之記憶難免模糊；特別是本件同1 張
          離婚同意書上簽名之4 個人，在簽名的時間和地點上
          卻有不同，實難強求證人甲○○在每個細節上均記憶
          無誤，再參酌證人甲○○於第1 次作證時即「先」證
          稱「…我記憶中被告（指被上訴人）有來可是又走掉
          …」（見原審卷第67頁反面第8 行），則證人甲○○
          於本院詢問時再次確認，簽署本件離婚同意書時，有
          與被上訴人碰面，應可採信。又證人甲○○當場雖未
          開口詢問被上訴人是否有離婚之意，但，證人甲○○
          以其於前1 日為離婚事被通知前往兩造住處見證，只
          因有事先行離開，未於離婚同意書上簽名；當日（13
          日）再度被聯絡為離婚一事簽字時，兩造均在場，被
          上訴人並已在離婚同意書上完成簽名，且於證人許重
          吉簽字前，被上訴人又未為任何反對的意思表示，證
          人甲○○據此確認，兩造均未有變更離婚的意思，確
          實親自見聞兩造要離婚，而於離婚同意書上見證簽名
          ，堪信為真實。
      被上訴人雖又抗辯系爭離婚同意書是雙方開玩笑寫的，
        兩造並無離婚之真意云云。惟查，被上訴人自承離婚同
        意書之內容是其本人書寫，並於其上簽名，已如前述，
        且兩造均畢業於東吳大學法律系（見本院前審卷第110
        頁），並有被上訴人提出之戶籍謄本教育程度欄之記載
        可證（見原審卷第90頁反面），以被上訴人畢業於大學
        法律系之法律基本常識而論，被上訴人對於簽字離婚所
        產生之法律效果，尚難諉為不知；且離婚茲事體大，依
        社會常情，夫妻間亦均以極慎重之態度對待，鮮有以此
        作為玩笑，縱或有之，亦多僅是口頭上說說而已，但兩
        造將離婚一事形諸書面，且大費周章由雙方正式簽名、
        蓋章、蓋手印，並於書立離婚同意書當日，即邀同2 位
        證人見證，因證人甲○○有事先走，僅由證人黃水成1
        人簽字見證後，竟猶未停止笑鬧行為，翌日為完成2 人
        以上證人之離婚要件，再度通知證人甲○○簽名見證，
        其情顯非「開玩笑」應有之作為；又證人甲○○證稱：
        「（問：簽字當時高惠美有無表示，她是開玩笑的或者
        是昨天想離婚了今天不想（離婚）了？）沒有，離婚這
        種東西不可能是開玩笑的，兩造都是大人了」（見本院
        卷第86頁反面），果若被上訴人對離婚事真屬開玩笑性
        質，於證人甲○○見證簽字時，自應有反對之表示，最
        遲於證人甲○○簽字見證離婚行為生效後，亦當即刻表
        明立場以昭心意；或是徹底撕毀離婚同意書，以終結鬧
        劇一場。然被上訴人於當時並未表達係開玩笑之意，且
        62年4 月12日簽立離婚同意書迄今，該離婚同意書仍未
        被銷毀；被上訴人於原法院審理時稱「我有要去辦離婚
        登記」（見原審卷第60頁反面）、本院於96年9 月13日
        準備程序時詢問兩造：「當初簽完字之後為何不去登記
        ？」，上訴人答以：「當時簽完字之後，被上訴人就已
        經將所有東西打包，準備各自分飛，突然被上訴人的家
        人打電話來，說這樣子是妨害家庭名譽，我一直要求被
        上訴人去辦理，但被上訴人一直拒絕」；被上訴人亦答
        以：「上訴人不是（應係「去」之誤）登記的，不是我
        不去登記的。（是他不去辦的，不是我）」（見本院卷
        第86頁反面、第87頁、第145 頁），足認兩造於簽字離
        婚後，尚且均還有前往戶政事務所為正式、公開離婚登
        記意願之後續行為，被上訴人所辯以開玩笑心態簽寫離
        婚同意書，並無離婚真意云云，非可採信。
      兩造於62年4 月12日確有離婚之意簽字於離婚同意書上
        ，並經親自見聞兩造確有離婚真意之證人黃水成、甲○
        ○2 人見證，於同年月13日完成書面證明，依修正前民
        法規定，本件兩願離婚即已生效，兩造婚姻關係從此消
        滅。被上訴人雖又抗辯簽立離婚同意書後，兩造仍生活
        在一起；其於72年間攜子赴美定居後，彼此仍有來往，
        聲息相通，上訴人並為其收取其所有房屋之房租，併同
        部分生活費匯至美國，供被上訴人母子使用；上訴人並
        以被上訴人為受益人投保人壽保險、62年至91年度均填
        報被上訴人為配偶申報綜合所得稅、亦以女婿身分參加
        被上訴人之父於88年1 月16日舉行之告別式、93年12月
        3 日聲請調解離婚時，更主張兩造係夫妻，未主張雙方
        無婚姻關係等，均足以認定兩造並無離婚之真意，婚姻
        關係仍存在云云。惟查該等情事均發生於本件兩願離婚
        生效之後，上訴人縱仍有與被上訴人設籍同住、為被上
        訴人支付生活費用、處理事務、互相拜訪、以被上訴人
        為受益人投保、以被上訴人為配偶報稅等，於兩願離婚
        之效力均無影響。另被上訴人請求調閱62年度至96年度
        兩造之綜合所得稅結算申報書，證明上訴人以被上訴人
        為配偶申報所得稅，惟上訴人對此並不否認，核無調閱
        必要，附此敘明。
    (二)兩造間有無民法第1052條第1 項第5 款、及第2 項請求裁
      判離婚之事由？
      上訴人先位之訴主張兩造間婚姻關係已因協議離婚生效而
      確認不成立，應予准許，已如上述，則上訴人備位聲明，
      關於兩造間有無民法第1052條第1 項第5 款、及第2 項請
      求裁判離婚之事由，即無再予審酌之必要。
二、反訴部分：
  (一)反訴原告主張：本件兩願離婚欠缺形式要件，應為無效，兩
    造婚姻關係繼續存在，上訴人有履行同居之義務，詎上訴人
    拒絕伊住入並將戶籍遷入上訴人住所，爰依民法第1001條提
    起反訴，聲明：上訴人應與被上訴人同居，上訴人應准許被
    上訴人住入及將戶籍遷入上訴人現住住所「台北市○○○路
    6 號8 樓之1 」。
    反訴被告則以：如伊之本訴勝訴，被上訴人之反訴即為無理
    由。又兩造已分居30餘年，被上訴人猶稱雙方仍舊恩愛，並
    繼續共同生活等情，均係虛構，況被上訴人於本件訴訟期間
    初期仍居住於美國，僅於開庭時臨時回台，其稱希望與伊同
    居，均非事實等語，資為抗辯。
  (二)查兩造間之婚姻關係業已消滅，既經認定如前，則反訴原告
    再訴請反訴被告履行同居義務等，於法即屬無據，應予駁回
    。
三、綜上所述，本件離婚同意書已具備協議離婚之法定要件，依
    74年6 月3 日修正前民法第1050條規定，不待向戶政機關為
    離婚之登記，兩造之婚姻關係已然消滅。從而，上訴人依修
    正前民法第1050條規定，訴請確認兩造間之婚姻關係不成立
    ，為有理由，應予准許。原審為上訴人敗訴之判決，尚有未
    洽。上訴意旨指摘原判決不當，求予廢棄改判，為有理由。
    爰由本院予以廢棄改判，如主文第2 項所示。反訴部分為無
    理由，應予以駁回。
四、本件事證已臻明確，兩造其餘之攻擊防禦方法及所提之證據
    ，經審酌後認均無礙判決之結果，爰不予一一論述。
據上論結，本件上訴為有理由、反訴為無理由，依民事訴訟法第
第450 條、第78條，判決如主文。
中　　華　　民　　國　　96　　年　　11　　月　　13　　日
　　　　　　  　　　民事第十五庭
                      　審判長法　官  林恩山
　　　　　　　　  　　        法　官  楊絮雲
　　　　　　　　　  　        法　官  陳雅玲
正本係照原本作成。
如不服本判決，應於收受送達後20日內向本院提出上訴書狀，其
未表明上訴理由者，應於提出上訴後20日內向本院補提理由書狀
（均須按他造當事人之人數附繕本）上訴時應提出委任律師或具
有律師資格之人之委任狀；委任有律師資格者，另應附具律師資
格證書及釋明委任人與受任人有民事訴訟法第466條之1第1項但
書或第2項（詳附註）所定關係之釋明文書影本。
中　　華　　民　　國　　96　　年　　11　　月　　14　　日
　　　　　　　　　　　　　　　書記官  葉國乾
附註：
民事訴訟法第466條之1（第1項、第2項）：
對於第二審判決上訴，上訴人應委任律師為訴訟代理人。但上訴
人或其他法定代理人具有律師資格者，不在此限。
上訴人之配偶、三親等內之血親、二親等內之姻親，或上訴人為
法人、中央或地方機關時，其所屬專任人員具有律師資格並經法
院認為適當者，亦得為第三審訴訟代理人。
